【裁判字號】    99,上,391
【裁判日期】    990602
【裁判案由】    侵權行為損害賠償
【裁判全文】
臺灣高等法院民事判決                   99年度上字第391號
上  訴  人  台象股份有限公司
法定代理人  甲○○○
訴訟代理人  黃教範律師
被  上訴人  香港商壹傳媒出版有限公司
兼      上
法定代理人  丁  ○
被  上訴人  丙○○
            乙○○
共      同
訴訟代理人  廖芳萱律師
            陳鴻琪律師
上列當事人間請求侵權行為損害賠償事件，上訴人對於中華民國
99年2月26日臺灣士林地方法院98年度訴字第760號第一審判決提
起上訴，本院於99年5月19日言詞辯論終結，判決如下：
    主      文
上訴駁回。
第二審訴訟費用由上訴人負擔。
    事實及理由
一、上訴人起訴主張：上訴人為日商象印股份有限公司百分之百
    在台投資所設立公司，被上訴人香港商壹傳媒出版有限公司
    （下稱壹傳媒）在臺發行銷售壹週刊，被上訴人丁○為被上
    訴人壹傳媒之社長兼總編輯，被上訴人丙○○、乙○○為被
    上訴人壹傳媒之受僱人及撰文報導記者。被上訴人未盡其應
    盡之合理查證義務，逕引述消費者投訴內容，於民國（下同
    ）97年10月2日出版並發售之第384期壹週刊第66頁與67頁內
    ，以斗大字體標示「電鍋生蛆、象印強辯卸責」標題，並於
    整篇報導內容中整理列舉近年重大黑心家電案例，為指摘影
    射上訴人之NBF-10型象印電鍋產品（下稱系爭電鍋）其為黑
    心商品等之負面報導等內容（下稱系爭報導），系爭報導傳
    述足以侵害上訴人之名譽、信用等，致使上訴人名譽、信用
    受有損害。為此，依民法第184條第1項、第185條第1項、第
    188條第1項及第195條第1項等規定提起本訴。求為判決：(一)
    被上訴人應以字體不小於14號，高14公分、寬5公分之篇幅
    ，將以下道歉聲明全文，即「聲明人前未經相當查證，在壹
    週刊刊登報導，影射指摘系爭電鍋產品為黑心商品、暨於文
    章標題以斗大文字謂象印強辯卸責等語，致台象股份有限公
    司信譽及象印產品形象嚴重受損，除以本道歉聲明向台象股
    份有限公司致上最大歉意外，並澄清及更正壹週刊於97年10
    月2日報導記事。聲明人：壹傳媒、丁○、丙○○、乙○○
    」，登載於中國時報、聯合報、自由時報全國版頭版各壹日
    ，及刊登於壹週刊顯著處所壹期。(二)被上訴人壹傳媒應以字
    體不小於20號，將附件被上訴人更正聲明文之全文，連續刊
    登於其所發行之「壹週刊」2期。(三)被上訴人應連帶給付上
    訴人新臺幣（下同）200萬元，及自98年6月26日起至清償日
    止，按年利率5%計算利息。(四)願供擔保，請准為假執行宣告
    。
二、被上訴人則以：被上訴人丁○擔任被上訴人壹傳媒社長及總
    編輯，並非第一線查證記者，且依公司權責劃分，僅會審核
    A 本封面故事。因系爭報導並非封面，亦非該期雜誌重要新
    聞，故上訴人主張被上訴人丁○個人應就此事件連帶負責，
    並無所據。又系爭報導內容乃被上訴人丙○○接獲第三人吳
    以雯、李世豪投訴，經過實地向投訴人並以電話向上訴人求
    證後，始依調查結果撰寫系爭報導。且系爭報導出刊前上訴
    人從未質疑電鍋內蓋不可能長蛆，反而一再表示乃投訴人使
    用不當，烹煮五榖米才會導致電鍋內蓋隔熱棉浸濕生蛆。況
    且，系爭電鍋生蛆位置在上蓋內部隔熱棉處，故本件因隔熱
    棉浸濕生蛆並非不可能發生之事。退步言之，縱使系爭報導
    有部分與事實不符，則因被上訴人已盡合理查證，被上訴人
    亦主張新聞自由而應免責。且自起訴迄今，上訴人並未說明
    重覆請求登報道歉及其主張本件損害賠償數額，與其計算方
    式間有何等因果關係存在等語，資為抗辯。
三、原審為上訴人敗訴之判決，上訴人提起上訴，上訴聲明為：
    (一)原判決廢棄；(二)被上訴人應以字體不小於14號，高14公分
    、寬5 公分之篇幅，將以下道歉聲明全文，即「聲明人前未
    經相當查證，在壹週刊刊登報導，影射指摘NBF-10型象印電
    鍋產品為黑心商品、暨於文章標題以斗大文字謂象印強辯卸
    責等語，致台象股份有限公司信譽及象印產品形象嚴重受損
    ，除以本道歉聲明向台象股份有限公司致上最大歉意外，並
    澄清及更正壹週刊於民國97年10月2 日報導記事。聲明人：
    香港商壹傳媒出版有限公司、丁○、丙○○、乙○○」，登
    載於中國時報、聯合報、自由時報全國版頭版各壹日，及刊
    登於壹週刊顯著處所壹期。(三)被上訴人香港商壹傳媒出版有
    限公司應以字體不小於20號，將附件被上訴人更正聲明文之
    全文，連續刊登於其所發行之「壹週刊」2 期。(四)被上訴人
    應連帶給付上訴人100萬元，及自98年6月26日起至清償日止
    ，按年息5%計算之利息。被上訴人答辯聲明：上訴駁回。
四、本件不爭執事項：
  (一)97年7月下旬，訴外人吳以雯、李世豪向上訴人客訴系爭電
    鍋內長有蛆蟲，上訴人派人回收申訴之系爭電鍋並瞭解其客
    訴情形，上訴人並確定該系爭電鍋確為象印產品「NBF-10型
    」之電鍋。
  (二)97年8月15日，訴外人吳以雯向臺北市商業處提出申訴。
  (三)97年9月中旬某日，被上訴人至訴外人吳以雯家中採訪，並
    提出採訪錄音光碟（原審卷第123頁）與採訪錄音譯文（原
    審卷第124至134頁）。
  (四)97年9月17日，臺北市商業處結案，移臺北市政府消保官處
    理。
  (五)97年9月19日，被上訴人以電話向上訴人公司人員採訪，並
    提出有電話採訪錄音光碟（原審卷第44頁）與電話採訪錄音
    譯文（原審卷第45-48頁）。
  (六)97年10月3日，臺北市政府消保官於該日發出11月5日開會通
    知函。
  (七)97年11月5日，臺北市政府消保官主持協商會，協商不成立
    。
  (八)97年11月6日臺北市政府消保官結案。
  (九)98年3月13日，上訴人對吳以雯、李世豪提出侵權行為之請
    求回復名譽與損害賠償訴訟（原法院98年訴字第318號）。
  (十)98年3月24日原法院98年訴字第318號開庭通知書送達雙方。
  (十一)98年4月上旬訴外人吳以雯、李世豪以及其所委任律師，與
    上訴人所委任律師間，就有無和解可能、以及和解條件之事
    ，雙方進行協商。
  (十二)98年4月13日原法院98年訴字第318號第一次開庭時，吳以雯
    、李世豪均親自出庭並簽署和解筆錄，達成訴訟上和解，終
    結該案訴訟。
  (十三)98年4 月15日吳以雯、李世豪自行安排，並於聯合報全國版
    頭版與中國時報內頁A12 版，刊登道歉聲明啟事內載有「聲
    明人前未查明，竟任意向媒體申訴系爭電鍋產品有設計瑕疵
    ，致台象股份有限公司…信譽受損，除以此聲明致歉外，並
    澄清更正壹週刊民國97年10月2日使其信譽受損之報導。」
    ，並提出有其親筆簽名之道歉函內載有「關於本人日前向媒
    體申訴系爭電鍋產品乙事，使貴公司遭受困擾，對此，本人
    鄭重表達非常抱歉之意，並且承諾日後不會就此事件再向媒
    體投訴，促使類似情事再度發生。」。
  (十四)98年5 月19日上訴人發函被上訴人壹傳媒請其為更正報導，
    遭被上訴人回函拒絕。
  (十五)本件被上訴人是否該當侵權行為之客觀事實，以97年10月2
    日壹週刊第384 期第66頁之系爭報導全文（即詳如原審卷第
    20頁），做為判斷依據。而該篇報導經壹週刊雜誌於全國各
    地銷售。
  (十六)被上訴人壹傳媒在臺灣發行銷售「壹週刊」雜誌。被上訴人
    丁○為壹傳媒之社長兼總編輯。被上訴人丙○○、乙○○為
    壹傳媒之受僱人，被上訴人丙○○為負責採訪、撰寫系爭報
    導之記者；被上訴人乙○○為主任；系爭報導列明被上訴人
    丙○○、乙○○為撰文者。
  (十七)本件若上訴人勝訴，則法定遲延利息自98年6月26日起算。
  (十八)系爭電鍋之電鍋蓋其內緣以6顆螺絲固定，將螺絲旋開後，
    電鍋蓋可分解為鍋蓋、內緣泡棉、橡皮墊圈、上蓋（詳原審
    卷第260至270頁照片）。
五、本件爭點：
  (一)被上訴人刊登系爭報導內容是否該當侵權行為？
  (二)若該當侵權行為，上訴人請求被上訴人丁○負連帶侵權行為
    損害賠償責任是否有理由？
  (三)被上訴人如該當侵權行為，上訴人請求賠償是否合理？
六、按涉及侵害他人名譽之言論，可包括事實陳述與意見表達，
    前者具有可證明性，後者則係行為人表示自己之見解或立場
    ，無所謂真實與否。而民法上名譽權之侵害雖與刑法之誹謗
    罪不相同，惟刑法就誹謗罪設有處罰規定，該法第310條第3
    項規定「對於所誹謗之事，能證明其為真實者，不罰。但涉
    於私德而與公共利益無關者，不在此限」；同法第311條第3
    款規定，以善意發表言論，對於可受公評之事，而為適當之
    評論者，亦在不罰之列。蓋不問事實之有無，概行處罰，其
    箝制言論之自由，及妨害社會，可謂至極。凡與公共利益有
    關之真實事項，如亦不得宣佈，基於保護個人名譽，不免過
    當，而於社會之利害，未嘗慮及。故參酌損益，乃規定誹謗
    之事具真實性者，不罰。但僅涉及私德而與公共利益無關者
    ，不在此限。又保護名譽，應有相當之限制，否則箝束言論
    ，足為社會之害，故以善意發表言論，就可受公評之事，而
    適當之評論者，不問事之真偽，概不予處罰。上述個人名譽
    與言論自由發生衝突之情形，於民事上亦然。是有關上述不
    罰之規定，於民事事件即非不得採為審酌之標準。亦即，行
    為人之言論雖損及他人名譽，惟其言論屬陳述事實時，如能
    證明其為真實，或行為人雖不能證明言論內容為真實，但依
    其所提證據資料，足認為行為人有相當理由確信其為真實者
    ；或言論屬意見表達，如係善意發表，對於可受公評之事，
    而為適當之評論者，不問事之真偽，均難謂係不法侵害他人
    之權利，尚難令負侵權行為損害賠償責任（最高法院97年台
    上字第970 號判決意旨參照）。次按言論可分為「事實陳述
    」及「意見表達」，前者有真實與否之問題，具可證明性，
    行為人應先為合理查證，且應以善良管理人之注意義務為具
    體標準，並依事件之特性分別加以考量，因行為人之職業、
    危害之嚴重性、被害法益之輕重、防範避免危害之代價、與
    公共利益之關係、資料來源之可信度、查證之難易等，而有
    所有不同；後者乃行為人表示自己之見解或立場，屬主觀價
    值判斷之範疇，無真實與否可言，行為人對於可受公評之事
    ，如係善意發表適當評論，固不具違法性，然行為人倘對未
    能確定之事實，使用偏激不堪之言詞而為意見表達，足以貶
    損他人在社會上之評價，仍屬侵害他人之名譽權，應負侵權
    行為損害賠償責任（最高法院99台上字第175 號判決意旨參
    照）。
  (一)查於97年7 月下旬，訴外人吳以雯、李世豪向上訴人客訴系
    爭電鍋內長有蛆蟲，上訴人派人回收申訴之系爭電鍋，確定
    該系爭電鍋確為象印產品「NBF10型」電鍋，兩造不爭執。
  (二)次查，1.於97年9 月中旬某日，被上訴人至訴外人吳以雯家
    中採訪，有採訪錄音光碟、採訪錄音譯文在卷可稽（原審卷
    第123至134頁），兩造不爭執。被上訴人於採訪訴外人吳以
    雯之過程中曾向其詢問何時何地購買、何時開始使用、使用
    頻率、用了多久才發現有黑色汁液流出、小孩吃了如何、有
    無看醫生、向上訴人客訴之經過、為何電鍋內可以有蛆生存
    等問題。訴外人吳以雯並告知略以：購買後放置未使用約2
    年，使用1 年多，伊於煮飯時發現有黑色汁液，將螺絲鬆下
    ，發現裡面厚泡棉全濕且有臭氣，有很多白色的蛆，因為拿
    去曬太陽，已經看不到。伊大概一個禮拜煮一次，用五穀米
    ，為小孩煮Baby food。伊一開始有打電話給上訴人公司，
    是一位陳先生所接，他告訴我們不能煮五穀米，但伊有查詢
    說明書，說明書上未告知。小孩吃了拉肚子，伊本以為是奶
    粉問題，後來才發現是電鍋的問題。伊打電話去上訴人公司
    ，那人的態度是「我不知道」，伊請他聯絡、找有能力處理
    的人，他說：「我不知道，今天禮拜五，我也不知道聯絡到
    聯絡不到人」，然後一直說是伊的問題，伊就說走法律途徑
    。到下午後，有位徐小姐打電話，並且帶走鍋子做化驗。上
    訴人公司後來告知伊該電鍋是10年前的產品，且伊使用不當
    等語。2.嗣於97年9 月19日，被上訴人以電話向上訴人公司
    人員採訪，有電話採訪錄音光碟、錄音譯文在卷可稽（原審
    卷第44至48頁），兩造不爭執。被上訴人以電話採訪上訴人
    時，詢問該公司有無研究長蟲子的原因為何、上訴人公司調
    查及處理結果如何。上訴人公司之陳先生告知略以：是使用
    方法有點問題，可能是沒有注意到細節，因為這種電子鍋只
    能煮白米飯，有一定的比例，才不會導致米漿溢出，據消費
    者告知是用她自己的方式炊煮，導致隔熱棉濕掉等語，及上
    訴人公司已換新商品予消費者予以慰問之經過，及消費者向
    他處投訴等情形。
  (三)再查，系爭電鍋之說明書中就正確使用方法順序教導略以：
    量米、淘米，斟酌水量，內鍋放置在機身裏，外蓋確
    實關好，通電、炊飯，要約15分鐘燜飯，把飯翻鬆，
    倒掉水滴接受器的水，保溫（12小時以內最理想）；另
    有教導稀飯鍋之使用順序，有愛用說明書1 份在卷可稽（原
    審卷第226至233頁反面），兩造不爭執（本院卷第116 頁反
    面）。詳閱系爭電鍋之使用說明，並未表示或警告何種米食
    不能炊煮，或逕行炊煮可能造成之結果。
  (四)由上開(二)所述被上訴人直接採訪消費者即訴外人吳以雯與上
    訴人公司之內容觀之，系爭報導內文「隔熱泡棉焦黑蛆爬」
    、「台象回應推責顧客」、「同型電鍋暗藏危機」等段落內
    關於事實陳述部分，均未超出被上訴人之採訪內容，足認被
    上訴人於刊登系爭報導前，已向糾紛之當事人為合理查證，
    且有相當理由確信自己查證所得之資料為真實。
  (五)系爭報導之內容係針對就消費者使用上訴人生產之系爭電鍋
    產品，因消費者發現電鍋外蓋及打開外蓋後有蛆存在，究竟
    原因及責任如何導致產品糾紛等情事。因上訴人為生產、銷
    售電鍋等家電產品之公司，一般社會大眾可於市場上購得上
    訴人公司之產品，若電鍋於生產過程有所疏忽或瑕疵，一般
    社會大眾即可能購買到品質不佳之電鍋，可能受有損害。是
    以，系爭電鍋是否有品質之疑義，涉及一般社會大眾之利益
    ，與公共利益有關，自屬可受公評之事。因訴外人吳以雯確
    實無法於系爭電鍋之說明書中得知是否為自己使用方式不當
    ，或以不適用系爭電鍋炊煮之米食導致長蛆，上訴人與訴外
    人吳以雯就系爭電鍋為何有蛆乙節各執一詞，上訴人更換新
    電鍋予訴外人吳以雯亦稱不是賠償而係慰問，從而，被上訴
    人就系爭電鍋長蛆問題責任之歸屬表示自己之立場，上訴人
    未立證證明被上訴人係以侵害其名義為目的為系爭報導，是
    以，被上訴人對於可受公評之事，善意發表適當評論，其行
    為不具違法性。
  (六)綜上，上訴人主張被上訴人刊登系爭報導內容，係侵害其名
    譽等語，為不可採。
七、綜上所述，上訴人主張依據侵權行為之法律關係，請求被上
    訴人應刊登道歉聲明及附件所示之更正聲明，並連帶給付10
    0萬元及自98年6月26日起至清償日止，按年利率5%計算之利
    息，為無理由，不應准許，應予駁回。原審為上訴人敗訴之
    判決，及駁回其假執行之聲請，並無不合。上訴意旨指摘原
    判決不當，求予廢棄改判，為無理由，應予駁回。
八、本件事證已臻明確，兩造其餘攻擊防禦方法及未經援用之舉
    證，經審酌核與本件判決結果不生影響，不再逐一論述，附
    此敘明。
九、據上論結，本件上訴為無理由，依民事訴訟法第449條第1項
    、第78條，判決如主文。
中    華    民    國    99    年    6     月    2     日
                    民事第二庭
                        審判長法  官  吳謙仁
                              法  官  蘇瑞華
                              法  官  李瓊蔭
正本係照原本作成。
如不服本判決，應於收受送達後20日內向本院提出上訴書狀，其
未表明上訴理由者，應於提出上訴後20日內向本院補提理由書狀
（均須按他造當事人之人數附繕本）上訴時應提出委任律師或具
有律師資格之人之委任狀；委任有律師資格者，另應附具律師資
格證書及釋明委任人與受任人有民事訴訟法第466條之1第1項但
書或第2項（詳附註）所定關係之釋明文書影本。
中    華    民    國    99    年    6     月    3     日
                              書記官  王才生
附註：
民事訴訟法第466條之1（第1項、第2項）：
對於第二審判決上訴，上訴人應委任律師為訴訟代理人。但上訴
人或其他法定代理人具有律師資格者，不在此限。
上訴人之配偶、三親等內之血親、二親等內之姻親，或上訴人為
法人、中央或地方機關時，其所屬專任人員具有律師資格並經法
院認為適當者，亦得為第三審訴訟代理人。

司法院資訊處製作；財團法人民間司法改革基金會備份。
